臺灣高等法院民事判決
110年度上字第1275號
上  訴  人  陳一茹  
訴訟代理人  劉韋廷律師
            葉正揚律師
被上訴人    江晏      
上列當事人間請求返還不當得利等事件，上訴人對於中華民國
110年9月30日臺灣桃園地方法院110年度訴字第1113號第一審判
決提起上訴，本院於111年7月6日言詞辯論終結，判決如下：
    主      文
原判決廢棄。
被上訴人應給付上訴人新臺幣貳佰肆拾伍萬元，及自民國一一０
年八月十七日起至清償日止，按週年利率百分之五計算之利息。
第一、二審訴訟費用，由被上訴人負擔。
本判決於上訴人以新臺幣捌拾壹萬柒仟元供擔保後，得假執行；
但被上訴人如以新臺幣貳佰肆拾伍萬元預供擔保，得免為假執行
。
    事實及理由
壹、程序方面：
    按在第二審為訴之變更或追加，非經他造同意，不得為之，
    但請求之基礎事實同一者，不在此限，民事訴訟法第446條
    第1項但書、第255條第1項第2款定有明文。查上訴人於原審
    依民法第184條第1項前段及第185條或第179條規定，擇一為
    請求(見原審卷第19頁)。嗣於本院追加民法第184條第1項後
    段規定，擇一求為同一聲明(見本院卷第37、134頁)，其追
    加核符上開規定，應予准許。
貳、實體方面：
一、上訴人起訴主張：被上訴人現年51歲，具相當社會歷練，對
    金融帳戶係供個人資金流動使用，帳戶之存摺、提款卡及密
    碼應妥善保存，無任意交付他人使用應有認識，且近年詐騙
    集團事件頻傳，政府對此多有宣導，網路上亦有相關新聞，
    應能知悉任意交付提款卡、密碼予陌生人，恐成詐騙集團之
    利用工具，致帳戶淪為不法使用之高度可能性應得預見，詎
    被上訴人於臉書Facebook社群網站（下稱臉書）結識自稱「
    Frank」之成年男子，經「Frank」以其標得馬來西亞之工程
    ，需要以臺灣的銀行帳戶發放工資為由，向被上訴人借用金
    融機構帳戶，被上訴人竟基於幫助詐欺之不確定故意或有認
    識之過失，於民國109年4月17日，將其開立之臺灣銀行帳號
    000000000000帳戶（下稱系爭帳戶）之金融卡及密碼交寄至
    馬來西亞予不知名、未曾謀面之詐騙集團成員「Frank」收
    受。嗣「Frank」所屬詐欺集團取得被上訴人之上開銀行金
    融卡及密碼後，即由自稱「程芳」（下稱程芳）之詐騙集團
    成員於109年5月4日，在臉書向伊佯稱須伊幫忙處理購買車
    輛運送費用、尾款等，致伊陷於錯誤，分別於原判決附表（
    下稱附表）所示期日，以無摺存款方式將合計新臺幣（下同
    ）245萬元（下稱系爭245萬元）存入系爭帳戶，旋遭上述詐
    騙集團成員提領一空，共受有245萬元之損害。又伊將系爭2
    45萬元存入系爭帳戶，係受被上訴人與上開詐欺集團成員共
    同侵害行為所致，是被上訴人所有系爭帳戶受領系爭245萬
    元詐騙款項，自屬無法律上原因而受有利益之不當得利等情
    ，爰依民法第184條第1項前段或後段及第185條第2項或民法
    第179條規定，擇一求為判決：被上訴人應給付上訴人245萬
    元，及自起訴狀繕本送達翌日起至清償日止，按週年利率5%
    計算之利息。並陳明願供擔保請准宣告假執行。原審為上訴
    人全部敗訴之判決，並駁回其假執行之聲請，上訴人不服提
    起上訴，並上訴聲明：㈠原判決廢棄。㈡被上訴人應給付上訴
    人245萬元，及自起訴狀繕本送達翌日起至清償日止，按週
    年利率5%計算之利息。㈢願供擔保，請准宣告假執行。
二、被上訴人則以：伊於106年3月進行腦溢血手術，為打字練習
    等復健需求而下載臉書，透過臉書認識名為「Frank」的英
    國男子，並與「Frank」以結婚為前提交往5個多月，「Fran
    k」稱其標得馬來西亞之工程，需要以臺灣的銀行帳戶發放
    工資，伊因與「Frank」交往，不疑有他，而應其要求開立
    系爭帳戶，伊於開戶時，曾與臺灣銀行行員表示，係伊之男
    友須使用帳戶以發放工資而開戶，承辦行員並無特別說什麼
    ，開戶完後，伊將金融卡寄送予「Frank」，伊從未於系爭
    帳戶中存、領款項，伊僅係感情受騙，並不知「Frank」為
    詐騙集團，對上揭情形，伊亦有前往龍邦派出所報案。至於
    上訴人主張伊為有社會經驗之人，卻任意交付帳戶予人使用
    云云，惟上訴人亦為有社會經驗之人，何以遭詐欺，況上訴
    人與伊一樣未見過程芳等人，即相信對方而匯款，同理，伊
    亦應係受詐欺等語，資為抗辯。並於本院答辯聲明：㈠上訴
    及追加之訴均駁回。㈡如受不利之判決，願供擔保請准宣告
    免為假執行。
三、兩造不爭執事項(見本院卷第134至135頁，並依判決格式增
    刪修改文句)：
　㈠上訴人於109年5月於臉書結識暱稱程芳之詐騙集團成員，程
    芳於同年5月4日佯稱須上訴人幫忙處理購買車輛運送費用、
    尾款等，致上訴人陷於錯誤而分別於附表所示期日以無摺存
    款方式將合計245萬元存入被上訴人開立系爭帳戶，嗣遭上
    述詐騙集團成員提領一空，上訴人總計損失245萬元。
　㈡被上訴人將系爭帳戶之金融卡及密碼於109年4月17日交寄至
    馬來西亞予不知名、未曾謀面之「Frank」。
　㈢上訴人以被上訴人涉犯幫助詐欺取財罪，對被上訴人提起刑
    事告訴，經臺灣桃園地方檢察署（下稱桃園地檢署）於110
    年3月15日以110年度偵字第5769號為不起訴處分，上訴人不
    服聲請再議，經臺灣高等檢察署以110年度上聲議字第3795
    號駁回再議而告確定之事實，有上開不起訴處分書影本在卷
    可佐（見原審卷第25頁至第29頁）。
四、兩造爭執事項：
　㈠上訴人依民法第184條第1項前段或後段、第185條規定，請求
    被上訴人賠償245萬元損害，是否有理由？
　㈡上訴人依民法第179條不當得利之規定，請求被上訴人返還24
    5萬元，是否有理由？
五、法院之判斷：
　㈠上訴人依民法第184條第1項前段或後段、第185條規定，請求
    被上訴人賠償245萬元損害，是否有理由？
　　⒈按故意以背於善良風俗之方法，加損害於他人者，負損害
      賠償責任；數人共同不法侵害他人之權利者，連帶負損害
      賠償責任；造意人及幫助人視為共同行為人，民法第184
      條第1項後段、第185條第1、2項分別定有明文。所謂視為
      共同行為人之幫助人，係指以積極或消極行為，對實施侵
      權行為人予以助力，促成其侵權行為之實施者而言（最高
      法院101年度台抗字第493號裁定意旨參照）。次按連帶債
      務之債權人，得對於債務人中之一人或數人或其全體，同
      時或先後請求全部或一部之給付。亦為民法第273條第1項
      所明定。
　　⒉經查：
　　  ①詐騙集團成員程芳於取得上訴人匯付之系爭245萬元後，
        旋即提領一空，已如前述（見兩造不爭執事項㈠），且
        其使用化名程芳，使上訴人無法追償，堪認上訴人主張
        程芳自始即無還款之真意，係基於詐欺之故意施以詐術
        ，使上訴人陷於錯誤之情為可採，核係故意以背於善良
        風俗之詐欺方法，致上訴人受有245萬元之損害，應負
        民法第184條第1項後段規定之損害賠償責任。
　　  ②被上訴人雖以前揭情詞置辯。然參諸近年來詐欺集團經
        常利用取得之他人存款帳戶，以隱匿其財產犯罪之不法
        行徑，規避執法人員之查緝，並掩飾、確保因自己犯罪
        所得之財物，類此在社會上層出不窮之案件，亦經坊間
        書報雜誌、影音媒體多所報導及再三披露而為眾所周知
        之情事，是以避免此等專屬性甚高之物品被不明人士利
        用為犯罪工具，此乃一般生活所應有之認識，且金融機
        構更多在營業據點或自動櫃員機張貼莫將帳戶資料交付
        他人以免觸法之警語。又帳戶資料涉及個人財產，具高
        度隱私性，自以供自用為原則，縱使例外提供他人使用
        ，亦以供所營或有持股之公司行號財務規劃使用，或親
        屬間理財使用為常態，若無特殊親誼，又無任何合理之
        往來緣由，任意將自己之帳戶提供他人使用，極易被犯
        罪集團利用作為從事詐財之工具，亦應係一般人日常生
        活所易於體察之常識。上訴人自承其為高商畢業，曾從
        事會計、美容店工作，亦曾和友人共同經營快炒店等語
        （見本院卷第348頁）；而其雖前於106年3月進行腦溢
        血手術後，領有輕度第一類身心障礙證明（見原審卷第
        81頁），但僅是說話遲緩，並未影響其認知功能及判斷
        能力，此觀長庚醫療財團法人林口長庚紀念醫院109年1
        1月20日出具之診斷證明書影本可明（見原審卷第98頁
        ），足見被上訴人具有相當之智識、經歷，對於上情自
        不得諉為不知。況「Frank」為被上訴人未曾謀面、真
        實姓名、年齡、住址均不詳之網友，被上訴人稱其因與
        「Frank」係以結婚為前提之正在交往中之男女朋友關
        係，方不疑有他，而應其要求開立系爭帳戶云云，實屬
        不可思議，難以採信。其就「Frank」所稱標得馬來西
        亞之工程，需要以臺灣的銀行帳戶發放工資之說詞，不
        符常情，只是不法之徒蒐集帳戶資料之藉口，自無不能
        預見之理。以故，被上訴人主觀上顯已認識交付系爭帳
        戶之金融卡及密碼，可能遭詐欺集團成員以系爭帳戶作
        為收受、轉提詐欺所得使用，卻仍貿然將之提供給該詐
        欺集團之成員「Frank」使用，其自有幫助詐欺之不確
        定故意。故被上訴人上開所辯，並非可取。
　　  ③綜上，被上訴人得預見提供系爭帳戶供他人使用，有遭
        利用作為詐騙工具之可能，竟仍基於幫助詐欺之不確定
        故意提供系爭帳戶之提款卡、密碼予不知名、未曾謀面
        之詐欺集團成員「Frank」，就該詐欺集團成員訛騙上
        訴人存款245萬元之侵害作為予以助力，促成其等故意
        以背於善良風俗之方法加損害於上訴人，揆諸前揭說明
        ，自應視為共同侵權行為人，應就上訴人所受損害，負
        連帶賠償責任。從而，上訴人依民法第184條第1項後段
        、第185條規定，向連帶債務人之一之被上訴人請求賠
        償所受損害245萬元，應屬有據。
　　⒊至上訴人前對被上訴人提出詐欺之刑事告訴，雖經桃園地
      檢署檢察官以110年度偵字第5769號不起訴處分書為不起
      訴處分，上訴人聲請再議，亦遭臺灣高等檢察署以110年
      度上聲議字第3795號處分書駁回確定，但該刑事案件關於
      被上訴人交付系爭帳戶之金融卡及密碼供「Frank」使用
      ，並無幫助詐欺或與該詐欺集團有何犯意聯絡之認定，不
      能拘束民事法院，附此敘明。
　㈡被上訴人依民法第184條第1項後段、第185條規定為本件請求
    ，既屬有據，其另依民法第184條第1項前段、第179條之規
    定請求，核屬選擇合併，本院即毋庸併予審究。
六、綜上所述，上訴人依民法第184條第1項後段、第185條規定
    ，請求被上訴人給付245萬元，及自起訴狀繕本送達翌日即1
    10年8月17日（繕本於110年8月6日寄存送達桃園市政府警察
    局平鎮分局建安派出所，經10日生送達效力，見原審卷第73
    頁）起至清償日止，按週年利率5％計算之利息，洵屬正當，
    應予准許。原審為上訴人敗訴之判決，尚有未洽，上訴論旨
    指摘原判決不當，求予廢棄改判，為有理由，爰由本院予以
    廢棄改判如主文第2項所示。兩造均陳明願供擔保宣告准免
    假執行，經核均無不合，爰分別酌定相當擔保金額准許之。
七、本件事證已臻明確，兩造所為其餘攻擊、防禦及舉證，經本
    院審酌後，認與判決結論均無影響，爰不一一論列，附此敘
    明。
八、據上論結，本件上訴為有理由，依民事訴訟法第450條、第7
    8條、第463條、第390條第2項、第392條第2項，判決如主文
    。
中　　華　　民　　國　　111 　年　　7 　　月　　20　　日
                  民事第十九庭  
                      審判長法  官  魏麗娟 　
                            法  官  潘進柳
                            法  官  郭佳瑛 
正本係照原本作成。
如不服本判決，應於收受送達後20日內向本院提出上訴書狀，其
未表明上訴理由者，應於提出上訴後20日內向本院補提理由書狀
（均須按他造當事人之人數附繕本）上訴時應提出委任律師或具
有律師資格之人之委任狀；委任有律師資格者，另應附具律師資
格證書及釋明委任人與受任人有民事訴訟法第466條之1第1項但
書或第2項所定關係之釋明文書影本。如委任律師提起上訴者，
應一併繳納上訴審裁判費。
中　　華　　民　　國　　111 　年　　7 　　月　　20　　日
　　　　　　　　　　　　　
　　　　　　　　　　　　　  書記官  黃麗玲